【裁判字號】    93,簡上,93
【裁判日期】    951213
【裁判案由】    給付貨款
【裁判全文】
臺灣臺南地方法院民事判決              93年度簡上字第93號
上  訴  人  傳力機電有限公司
法定代理人  丙○○
訴訟代理人  楊丕銘律師
被上訴人    臻辰企業有限公司
法定代理人  甲○○
訴訟代理人  許安德利律師
            許世律師
上列當事人間請求給付貨款事件，上訴人對於中華民國本院臺南
簡易庭92年度南簡字第1920號第一審判決提起上訴，經本院於95
年11月29日言詞辯論終結，判決如下：
    主  文
上訴駁回。
第二審訴訟費用由上訴人負擔。
    事  實
甲、上訴人方面：
一、聲明：求為判決：（一）原判決廢棄。（二）被上訴人應給
    付上訴人新台幣（下同）203,071元，及自民國92年11月28
    日（即支付命令送達翌日）起至清償日止，按年息百分之5
    計算之利息。（三）前項聲明，願供擔保請准宣告假執行。
二、陳述：除與原判決記載相同者，茲引用之外，補稱：
（一）本件買賣契約確係存在於兩造之間：
  (1)由買賣合約書、更改客戶名稱及統一編號之前後不同送貨單
    、統一發票等記載，暨由被上訴人不但無異議收受更改後之
    送貨單及統一發票，更將統一發票持以申報營業稅之事實，
    暨由系爭買賣標的物係由被上訴人出口且又以「全統食品工
    業有限公司、臻辰企業有限公司」之共同名義核發驗收憑證
    予上訴人公司之事實，亦即綜合整個交易過程之實踐，確可
    證明系爭買賣確實存在於兩造之間（兼論被上訴人公司之實
    際負責人應為訴外人乙○○，縱非乙○○，被上訴人公司亦
    已同意變更自己為買賣之買受人）。
  (2)按系爭91年10月29日買賣合約書，其抬頭之買受人為「東霖
    實業公司」（下稱東霖公司），而乙○○則於買方負責人欄
    內簽名，顯見乙○○原確代表東霖公司向上訴人公司購買該
    批貨品，此由上訴人最初交付之91年11月1日送貨單乃繕打
    「客戶名稱：東霖實業股份有限公司、統一編號：00000000
    」，足見乙○○原確代表東霖公司向上訴人公司購貨，否則
    上訴人開立之送貨單客戶名稱不致繕打東霖公司及其統一編
    號至明；而上訴人公司依約送貨至東霖公司時，簽收上開送
    貨單之訴外人葉冠宇經與乙○○聯絡結果，表示乙○○因基
    於東霖公司即將結束之考慮而要求將本件買受人變更為被上
    訴人公司，致該送貨單乃應重新開立，並改以被上訴人公司
    為抬頭，於是上訴人公司乃將最初開立之送貨單攜回重開，
    惟上訴人公司為便於與原簽定之買賣合約書上載買方名稱相
    互查對勾稽，乃於重新開立送貨單時在抬頭之買受人欄內採
    取「東霖實業股份有限公司（臻辰企業有限公司）」之記載
    方式，致該重新開立之送貨單乃繕打為「客戶名稱：東霖實
    業股份有限公司（臻辰企業有限公司）、統一編號：000000
    00」（依上訴人於原審提出之被上訴人公司變更登記表，可
    知被上訴人公司之統一編號確為00000000無誤）。而後上訴
    人公司再將重新開立之送貨單交予被上訴人公司之黃小姐核
    對無誤後簽收。故以，上訴人始會以被上訴人公司為買受人
    而開立91年11月1日之兩紙統一發票，被上訴人亦無異議收
    受兩紙統一發票並持以申報營業稅，否則倘被上訴人公司確
    非買受人，則其何以無異議收受該統一發票並持以使用於營
    業稅之申報（按：倘若被上訴人確非買受人而仍將上訴人交
    付之統一發票持以申報營業稅，則訴外人乙○○與被上訴人
    之法定代理人甲○○二人豈非共同觸犯稅捐稽徵法第41條之
    逃漏稅捐罪，豈非對上訴人公司成立詐欺罪）。
  (3)次按，訴外人乙○○雖於原審93年6月23日具狀答辯上訴人
    公司送貨當時，伊在中國大陸，臨時聯絡兄葉冠宇代收貨品
    爾已等語。然查，倘若乙○○當時未在電話中指示葉冠宇要
    求上訴人應將送貨單上之買受人由原記載之「東霖實業股份
    有限公司」變更為「臻辰企業有限公司」，則上訴人何須再
    返回公司更改送貨單呢？又若非係乙○○代表被上訴人公司
    要求變更買受人為被上訴人公司，則何以上訴人公司於送貨
    當時雙方尚未發生任何糾紛之際，會返回重開送貨單而將原
    記載買受人為「東霖實業股份有限公司、統一編號00000000
    」變更為「東霖實業股份有限公司（臻辰企業有限公司）、
    統一編號00000000（此係被上訴人公司之統一編號）」呢？
    若非係被上訴人公司要求變更買受人為被上訴人公司，且將
    其統一編號告知予上訴人公司，則上訴人公司如何得知被上
    訴人公司之統一編號並記載於重新開立之送貨單上呢？若非
    係被上訴人公司要求變更買受人為該公司，則何以送貨單所
    載之統一編號亦由東霖公司之統一編號變更為被上訴人公司
    之統一編號號呢？且若非被上訴人公司業已同意變更其為買
    受人，何以其無異議簽收變更後之送貨單並將統一發票持以
    申報營業稅呢？足見本件系爭買賣合約之買受人，確於91年
    11月1日送貨當時即由原先之東霖公司變更為被上訴人公司
    無疑，是系爭買賣合約確實存在於兩造之間甚明。附帶一言
    者，被上訴人公司之登記負責人雖為甲○○，然實際上之負
    責人應係訴外人乙○○，蓋以被上訴人公司之五名股東均為
    以乙○○為核心之妻、子、女關係，為典型之家族企業，且
    甲○○又為乙○○之子，且由乙○○擔任負責人之東霖公司
    又於系爭買賣當時即將結束，故被上訴人公司應係乙○○之
    人頭公司，且被上訴人公司之實際營業所，又與乙○○擔任
    負責人之東霖公司營業所相同，乙○○在本件原審復全程擔
    任被上訴人公司之訴訟代理人（反而甲○○從未出面），且
    乙○○於原審93年4月2日又自承其係被上訴人公司之顧問，
    且依乙○○於原審93年4月2日庭訊時提出由甲○○出具之委
    任狀內載：「因本人甲○○工作關係，長期居住于國外，為
    此現委任乙○○為訴訟代理人」等語，益知長期居住國外之
    甲○○根本不可能實際負責被上訴人公司之業務，故被上訴
    人公司之實際業務應係由乙○○負責甚明，故乙○○要求將
    系爭買賣之買受人由原先之東霖公司變更為被上訴人公司，
    自係有權；退言之，縱認乙○○非係被上訴人公司之實際負
    責人，然在系爭買賣之買受人變更為被上訴人公司後，被上
    訴人公司不但無異議收受重開之送貨單及統一發票，更且將
    統一發票持以申報營業稅，故被上訴人公司顯然業以如上之
    現實行為表示同意變更其為系爭買賣之買受人無疑，本件買
    賣係存在於兩造之間至明。
  (4)再按，倘若被上訴人公司非本件買受人，則何以系爭貨品係
    以被上訴人公司之名義出口至乙○○（或臻辰企業有限公司
    ）另在中國大陸投資之全統食品工業有限公司（就此乙○○
    已於原審93年4月2日審理時自認）？又倘若被上訴人公司非
    本件之買受人，則當被上訴人公司將系爭貨品出口予中國大
    陸之全統食品工業有限公司時，何以被上訴人公司竟會要求
    上訴人公司至中國大陸現場測試調整，且在測試調整後竟會
    於93年2月17日以「全統食品工業有限公司及被上訴人公司
    之共同名義核發驗收憑證予上訴人公司呢？此有該驗收憑證
    可稽，被上訴人原審訴訟代理人乙○○於原審93年6月18 日
    審理時對於該驗收憑證亦表示無意見，雖其退庭後經過深思
    熟慮越覺不妥，始於原審93年6月23日再具答辯狀爭執謂：
    「原告（即上訴人）在今年93年2月17日到全統公司．．．
    也在還未安裝使用的變頻器堆裏翻看，也沒講什麼，還騙訴
    訟代理人說是找二位專家（黃錦河、鄭森源）陽岡變頻器的
    廠商與另一日本明電舍變頻器的人要來安裝與調試，結果是
    騙的，93年2月17日下午來後說回去東莞明天再過來，結果
    沒再過來．．．馮寶樹明知規格不符，不能使用，也不敢用
    ，也都原封不動存留在三樓樓梯下，但原告竟用不當手段賄
    賂馮寶樹．．．公司的電工組長馮寶樹原先不敢承認，他與
    原告的曖昧關係，經公司黎課長與吳經理告訴他詳細情形．
    ．．所以馮寶樹坦承被原告收買（依馮寶樹之證明書謂係原
    告以區區之五百元即收買馮寶樹）並已寫出證明承認錯誤要
    公司原諒他並在當天星期二到廣州市番禺區司法局公證處做
    出公證書」云云，然查乙○○於原審93年6月18日庭訊之陳
    述，是在最未及狡飾設詞之情況下所為之自認，應最接近真
    實而可採取，且依經驗法則，欲在公司繼續任職電工組長之
    馮寶樹絕不可能為了區區之五百元而簽下該等顯然與其認知
    不符並事關重大且極易東窗事發之驗收憑證，被上訴人事後
    具狀更改說詞之斧鑿痕跡，實過於顯然而無足採，且馮寶樹
    更未到庭具結為證並與上訴人之法定代理人當庭對質，則其
    區區一紙證明自無足採，由此益證系爭買賣確係存在於兩造
    之間無疑。綜上整個交易過程之實踐，本件買賣合約確係存
    在於兩造之間。原判決未綜合上情以觀，僅斤斤於枝節之部
    份論斷，致認定上有偏失，是其認定實有顯然之違誤。
（二）被上訴人公司之實際營業所在台南縣新化鎮牧場1號之10
      ，並非台南市○○路309號；另付款支票無從據以論斷本
      件之買受人為何人，反而支票簽收簿可以論斷本件之買受
      人為被告公司；另上訴人從未自認系爭買賣係存在於訴外
      人乙○○與上訴人之間，原判決就上開各節之認定，實有
      嚴重誤會：
  (1)上訴人於原審提出之被上訴人公司變更登記表，雖記載該公
    司營業所在地在台南市○○路309號，及其負責人為甲○○
    之情，然該公司共有五名股東，訴外人乙○○即為股東之一
    ，其他四名股東則分別為乙○○之妻及子女（顯為以乙○○
    為首之家族公司），另該公司之負責人甲○○不但為乙○○
    之子，且其與乙○○之住所均同在台南縣新化鎮牧場1號之
    10。而上訴人送貨地址及受通知送達變更送貨單之地址均同
    在該址，當時被上訴人公司非但無異議簽收變更後之送貨單
    ，且亦將該貨款統一發票持以申報營業稅，可見被上訴人公
    司之登記營業地點雖在台南市○○路309號，然其實際營業
    地點應在台南縣新化鎮牧場1號之10（另關於被上訴人公司
    之實際負責人為乙○○，倘非乙○○亦與本件買受人之認定
    無涉乙節，詳如前開（一）段所述），蓋以依規定於台南縣
    新化鎮牧場1號之10之同一地址不得設立登記兩家公司，致
    被上訴人公司必須另以台南市○○路309號地址登記，此在
    台灣之公司實務上至為常見，不足為奇，此併由向：勞保
    局函查被上訴人公司是否曾申請將各項勞健保通知均寄往台
    南縣新化鎮牧場1號之10。向中華電信股份有限公司函查
    被上訴人公司申請市內電話使用之裝機地址等資料，即可得
    知被上訴人公司之實際營業所究為登記之台南市○○路309
    號？抑或係台南縣新化鎮牧場1號之10？如係後者，即可證
    明被上訴人之辯解均非實在，上訴人之主張始與事實相符。
  (2)次按，訴外人乙○○雖於原審陳稱本件買賣係以其個人自己
    之名義與上訴人所訂立，貨款是以其女兒葉乃華名義之支票
    支付云云。惟查，乙○○及葉乃華均為被上訴人公司之股東
    ，而公司使用股東之支票，甚至使用第三人之支票者，於台
    灣公司實務上至為常見，致本件已難以上開情形證明系爭買
    賣之買受人係乙○○而非被上訴人公司，蓋若付款支票之發
    票人葉乃華非係系爭買賣之買受人者，何以買受人即應係乙○○，卻非應係被上訴人公司，況且簽發何人支票支付買賣
    價金者，原與買受人係屬何人者無必然之因果關係，此點應
    不得做為認定何人係買受人之重要依據，再者本件復有如前
    所述更直接明確而重要之諸多事證可資認定買受人係被上訴
    人公司，故本件係以何人支票支付價金，於買受人係何人之
    判斷無足輕重。尤其，依被上訴人原審提出之付款簽收簿，
    可知葉乃華之支票確係提供予公司使用，蓋若非如此，何以
    必須製作簽收簿，又何以簽收簿上之支票簽收人均為各公司
    行號，由此益見被上訴人公司確係使用葉乃華之支票，被上
    訴人公司確為本件之買受人無疑。
  (3)再按，雖上訴人之法定代理人丙○○於原審93年4月2日審理
    時陳稱：「是系爭變頻器所簽立的合約書，確實是乙○○向
    我購買，該批貨確實是乙○○要出口至大陸公司，我當初是
    將系爭貨品送到乙○○指定地點，地點是在新化的工廠」等
    語，然其於同日亦陳稱：「否認被告答辯狀所載（即否認系
    爭買賣係存在於乙○○與上訴人之間，而主張存在於兩造之
    間）」，且上訴人支付命令聲請狀亦係以被上訴人公司為債
    務人而請求，另上訴人之法定代理人於原審93年6月18日審
    理時亦陳稱：「本件買賣存在於兩造之間，本件是乙○○代
    表臻辰企業有限公司向我購買，所以發票是開給臻辰企業有
    限公司」等語。綜合上情觀察，上訴人法定代理人於原審93
    年4月2日之陳述，其真意應係指「系爭變頻器所簽立的合約
    書，確實是乙○○（代表被上訴人公司）向我（們公司）購
    買，該批貨確實是乙○○（之被上訴人公司）要出口至大陸
    公司，我（們公司）當初是將系爭貨品送到乙○○指定地點
    ，地點是在新化的工廠」等情節之簡化陳述，故上訴人於原
    審並未自認系爭買賣係存在於訴外人乙○○與上訴人之間。
三、證據：除援用第一審所提證據外，另補提出經訴外人葉冠宇
    簽名之原始送貨單2份為證，並聲請向勞保局函查被上訴
    人公司是否曾申請將各項勞健保通知均寄往台南縣新化鎮牧
    場1號之10。向中華電信股份有限公司函查被上訴人公司
    申請市內電話使用之裝機地址等資料。
乙、被上訴人方面：
一、聲明：求為判決如主文第1項所示。
二、陳述：除與原判決記載相同者，茲引用之外，補稱：
（一）本件系爭變頻器買賣契約之法律關係存在於上訴人與訴外
      人乙○○之間，被上訴人並非契約之當事人，上訴人遽向
      被上訴人請求給付貨款，即無理由。茲詳述本件契約締約
      過程如下：
  (1)締約階段:
    本件系爭變頻器之買賣，係由販賣變壓器之張姓人士轉介訴
    外人乙○○與上訴人公司之法定代理人丙○○進行接洽交易
    。上訴人於91年1月24日出具第1張估價單（即原審卷第106
    、107頁），惟乙○○認為報價過高，並未允買。歷經數月
    ，上訴人見乙○○仍無購買意願，為爭取業務，遂要求至訴
    外人乙○○設於中國之工廠查看機器，以實際規劃需用變頻
    器之種類、馬力、數量、品牌及裝設位置等事宜，經乙○○
    同意，安排上訴人之法定代理人至現場勘查，而有8張工廠
    機械配置簡圖之製作（即原審卷第50至57頁），及上訴人攜
    回台灣進行第二次報價之情事，上訴人之法定代理人於原審
    亦自承取回8張工廠機械配置簡圖，上述情節應無疑義。又
    訴外人東霖公司之廠址，原為訴外人佳上寶有限公司（下稱
    佳上寶公司）之營業所，上訴人之法定代理人因與訴外人乙○○於10餘年前曾有過1次交易，故而於91年1月24日第一次
    報價時，誤認交易對象為佳上寶公司，遂於估價單上記載買
    受人為佳上寶公司，經訴外人乙○○澄清後，初改以「葉董
    事長」之方式記載，嗣於91年10月23日第二次報價時始再改
    以東霖公司為買受人（即原審卷第104、105頁），並於91年
    10月29日簽定合約書時仍列東霖公司為買賣相對人，惟訴外
    人乙○○於合約書下方之「買方」簽認欄內係以其個人名義
    簽名。
  (2)履約階段：
    上訴人旋即於91年11月1日將系爭變頻器送往設在台南縣新
    化鎮那拔里牧場1號之10之東霖公司，客戶、發票地址、送
    貨地址、電話等均記載東霖公司之相關資料。因上訴人事先
    並未告知送貨，致當時人在中國大陸之乙○○無法收貨，東
    霖公司之職員黃小姐亦未在公司，最後臨時聯絡經營夜市豬
    、牛排販售之訴外人葉冠宇（即乙○○之兄）簽收。惟因乙○○為方便出口，擬委由被上訴人公司代為出口至中國大陸
    ，故而要求上訴人將系爭買賣發票開立予被上訴人公司。上
    訴人遂重新繕立第二份送貨單，並將客戶欄改為「東霖實業
    股份有限公司（臻辰企業有限公司）」之記載，其餘發票地
    址、送貨地址、電話等，則仍記載東霖公司相關資料，更改
    後之送貨單仍送至東霖公司上開台南縣之營業地址，由該公
    司黃小姐簽收，嗣再開立之發票，亦係送至東霖公司上址，
    由黃小姐收受，再由訴外人乙○○以被上訴人公司之名義辦
    理系爭貨物之出口事宜。
（二）綜上，被上訴人從未直接或間接與上訴人有任何訂定或履
      行契約之相關行為。反觀由上述買賣過程可知，不論是上
      訴人提供報價之對象，訂定合約書之相對人，安排上訴人
      前往系爭機器需用工廠勘查者，及上訴人聯絡收受系爭變
      頻器之人，均為訴外人乙○○。且上訴人之法定代理人丙○○於原審亦自承：「是乙○○說要將統一發票開給臻辰
      公司，因此才在客戶欄後面括號註明臻辰公司。」、「系
      爭變頻器所簽立的合約書，確實是乙○○向我購買，該批
      貨確實是乙○○要出口至大陸公司」各等語。故本件系爭
      契約之兩造，顯係上訴人與訴外人乙○○，與被上訴人公
      司無涉。上訴人訴請被上訴人給付貨款，顯無理由。
三、證據：援用第一審所提證據。
丙、本院依職權調取本院93年度自字第72號及台灣高等法院台南
    分院94年度上訴字第1286號訴外人乙○○自訴上訴人法定代
    理人丙○○詐欺等刑事卷宗，並使用經濟部商工登記資料公
    示查詢系統，調閱訴外人東霖公司及被上訴人公司登記基本
    資料各1份。
    理  由
一、本件上訴人於原審起訴主張：被上訴人公司於91年11月1日
    向上訴人購買變頻器乙批，貨款總計1,015,351元，其已依
    約送貨至台南縣新化鎮牧場1號之10交付被上訴人，尚欠貨
    款203,071元拒未給付，依買賣契約之法律關係，請求判決
    被上訴人給付上開積欠之貨款及自支付命令繕本送達翌日起
    至清償日止，按年息百分之五計算之利息等語。經原審認定
    系爭交易當事人為上訴人與訴外人乙○○，被上訴人非買賣
    契約當事人，以上訴人之請求無理由判決駁回，上訴人提起
    上訴，嗣於本院審理期間另主張：訴外人乙○○為東霖公司
    之法定代理人，亦為被上訴人公司之實際負責人，乙○○原
    代理東霖公司與上訴人於91年10月29日簽訂該批變頻器買賣
    契約，上訴人公司嗣於91年11月1日送貨至被上訴人上開台
    南縣營業地址時，應乙○○要求將貨款統一發票以被上訴人
    公司名義開立交付，變更買受人為被上訴人公司，被上訴人
    公司嗣亦持貨款發票申報營業稅等情詞，請求廢棄原判決，
    改判如揭請求之金額及利息。被上訴人公司則以：其未與上
    訴人訂定買賣契約，係訴外人乙○○向被上訴人公司購買上
    開變頻器，因該變頻器欲以其公司名義出口至中國大陸，乃
    開立買受人為被上訴人公司名義之統一發票，乙○○非被上
    訴人公司之負責人，上訴人送貨地址亦非被上訴人公司之營
    業所，本件買賣關係存在於上訴人公司與訴外人乙○○之間
    ，與被上訴人公司無涉等語，資為抗辯。
二、本件經協商並簡化爭點後，確認兩造不爭執及爭執事項如下
    （見本院卷第119頁、120頁筆錄）：
（一）兩造不爭執事項：
  (1)訴外人（即被上訴人原審訴訟代理人）乙○○為訴外人東霖
    公司（公司營業登記地址為台南縣新化鎮那拔里牧場1號之1
    0，該公司已於94年12月6日辦理解散登記）之董事長。乙○○於91年10月29日出面與上訴人簽訂買賣合約書，向上訴人
    訂購總價金1,015,351元之變瓶器乙批（下稱系爭買賣契約
    ），上訴人依約於同年11月1月將該批變頻器送至台南縣新
    化鎮那拔里牧場1號之10，交付予乙○○之兄葉冠宇（經乙○○委託之代收人），並由葉冠宇於上訴人所出具記載買受
    人為東霖公司之送貨單上簽收。
  (2)上開貨款，由乙○○簽發以其女葉乃華為發票人，金額共81
    2,280元之支票2張交付上訴人提示兌現，上訴人並應乙○○
    要求出具買受人均為被上訴人公司，號碼及金額分別為CV00
    000000號566,066元、CV00000000號449,285元之統一發票2
    張交予被上訴人公司，上訴人公司並重新送達上載「客戶：
    東霖實業股份有限公司（臻辰企業有限公司）之送貨單至台
    南縣新化鎮那拔里牧場1號之10交由黃姓職員簽收。
  (3)上開貨品，嗣以被上訴人公司名義出口至大陸地區，被上訴
    人並持前揭貨款統一發票申報當年度之營業稅。
  (4)被上訴人公司登記之營業地址為台南市○○區○○街146 號
    2樓，依勞工保險局93年3月23日保承行字第09310459780函
    所示，被上訴人公司並未向勞工保險局申請通訊地址變更至
    台南縣新化鎮牧場1之10號。
  (5)依中華電信股份有限公司台南營運處93年9月17日南服93 字
    第930600458號函所示，被上訴人於92年12月17日向該公司
    申請裝置（06）0000000號、（06）0000000號電話之地址均
    為台南市○區○○○街76號7樓之2
  (6)乙○○嗣於93年間，以其遭上訴人之法定代理人丙○○施用
    詐術而向上訴人買受上開變頻器貨品之情，據以對上訴人之
    法定代理人丙○○提起刑事詐欺自訴，經本院93年度自字第
    72號及臺灣高等法院臺南分院94年度上訴字第1286號刑事案
    件判決丙○○無罪確定。
（二）兩造爭執事項：
  (1)上訴人與訴外人乙○○於91年10月29日簽訂之買賣合約書，
    其買受人為被上訴人公司，或訴外人乙○○個人，抑或以乙○○為法定代理人之訴外人東霖公司？
  (2)上開買賣契約，嗣後有無發生變更買受人為被上訴人公司之
    效力？
三、本院之判斷：
    按當事人主張有利於己之事實，就其事實有舉證之責任，民
    事訴訟法第277條前段定有明文。本件上訴人依買賣契約之
    法律關係，訴請被上訴人給付上開貨款及利息，被上訴人則
    否認兩造間有系爭買賣契約關係存在，並以前揭情詞置辯，
    依舉證責任之分配，上訴人應就兩造間有買賣契約關係存在
    之有利事實，負舉證責任。茲就兩造上開爭執事項，分述本
    院得心證理由如下：
（一）上訴人與訴外人乙○○於91年10月29日簽訂之買賣合約書
      ，其買受人為被上訴人公司，或訴外人乙○○個人，抑或
      以乙○○為法定代理人之訴外人東霖公司？
  (1)按債權債務之主體，以締結契約之當事人為準，最高法院著
    有17年上字第906號判例參照。又稱買賣者，謂當事人約定
    一方移轉財產權於他方，他方支付價金之契約，民法第345
    條第1項定有明文，故所謂之「買賣契約之當事人」，係指
    就買賣契約必要之點互為意思表示一致之人。
  (2)經查，訴外人乙○○與上訴人於91年10月29日簽定之系爭買
    賣合約書，買受人記載為東霖公司，而雙方簽約前，上訴人
    於91年10月23日提供予乙○○議價之估價單2份（見原審卷
    地104頁、105頁），其上之交易對象即記載為東霖公司，此
    有兩造不爭執之合約書1份及估價單2份在卷可稽（見原審卷
    第104頁、105頁及108頁）。又上訴人嗣後係將貨品送達至
    東霖公司位在台南縣新化鎮那拔里牧場1號之10營業地址交
    付，且其交貨時所交付之第一份送貨單上載之買受人仍為東
    霖公司，嗣後應乙○○要求開立貨款發票予被上訴人，因而
    重新送達更正後之第二份送貨單，其上仍併列東霖公司為買
    受人等情狀，復為兩造所不爭執，並有其等所提出其上各別
    記載「客戶：東霖實業股份公司」及「客戶：東霖實業股份
    有限公司（臻辰企業有限公司）」之兩份不同記載內容之送
    貨單在卷可按（見原審卷第13頁、14頁、63頁、102頁、103
    頁，本院卷第38頁至41頁），參以上訴人於本院審理期間復
    改稱簽約當時之買受人原為東霖公司，交貨後依乙○○要求
    變更為被上訴人等語，足徵上訴人於91年10月23日提供估價
    單予乙○○議價時，繼而於91年10月29日簽定系爭買賣合約
    時，乃至於91年11月1日交付貨品當時，上訴人一方所認定
    之交易對象（買受人），均為訴外人乙○○所代表之東霖公
    司，應堪認定。
  (3)至於出面締約之訴外人乙○○一方，究係代理被上訴人公司
    或東霖公司，抑或以其個人名義與上訴人締約？亦即與上訴
    人公司達成買賣契約合意之相對人，究竟是被上訴人公司或
    東霖公司？抑或乙○○本人？對此，訴外人乙○○於原審代
    理被上訴人為訴訟行為期間，雖然始終主張係以其個人名義
    與上訴人簽約，伊為系爭買賣契約之買受人等情，系爭合約
    書下方之「買方」簽認欄項內亦僅有乙○○之簽名，並未同
    時列載東霖公司之名稱，原審因而據以認定買受人為訴外人
    乙○○個人並駁回上訴人之訴，被上訴人於本院審理期間復
    援引為相同主張。然查，訴外人乙○○與上訴人於91年10月
    29日簽訂系爭買賣合約書當時，為訴外人東霖公司之董事長
    ，此為兩造所不爭執，並有本院依職權調取之東霖公司登記
    資料1份在卷足憑，故訴外人乙○○簽約當時為東霖公司之
    負責人，有權代理東霖公司與上訴人締約之事實，殆無疑義
    。又由訴外人乙○○與上訴人前述交易過程中，乙○○對於
    上訴人提供之估價單及雙方簽訂之合約書上均抬頭記載東霖
    公司為買受人等交易往來文件，均未要求上訴人更正為其個
    人名義，並以此與上訴人簽約，且事後又收受上訴人交付記
    載東霖公司為買受人之送貨單等情事，在在顯示乙○○同意
    以東霖公司名義與上訴人簽訂系爭買賣契約之情，亦堪肯認
    ，而其為東霖公司之負責人，行使法定代理權與上訴人訂約
    ，雙方意思表示合致，系爭買賣契約對訴外人東霖公司發生
    效力，已可資認定。
  (4)從而，上訴人與訴外人乙○○於91年10月29日簽訂之買賣合
    約書，其買受人為訴外人東霖公司，洵可認定。被上訴人主
    張為訴外人乙○○，應非事實，原審就此部分之認定，亦有
    所違誤。
（二）又上開買賣契約，嗣後有無發生變更買受人為被上訴人公
      司之效力？
  (1)按買賣契約成立後，買受人一方之變更，乃涉及契約主體之
    變更，屬契約之承擔，應由契約之雙方當事人及承受人三方
    面同意為之，始生契約變動效力（有最高法院90年台上字第
    1428號裁判要旨可參）。次按公司法所稱之公司負責人，在
    有限公司及股份有限公司為董事，有限公司董事及股份有限
    公司董事長對外代表公司，為公司之法定代理人，復分據公
    司法第8條第1項、第108條第第1項及第208條第3項所明定，
    故由有限公司董事或股份有限公司董事長，以公司名義對外
    所為之法律行為，始對公司發生效力；至於有限公司或股份
    有限公司股東，並無代表公司之法定權限，其以公司名義所
    為之法律行為，非經公司事前授權或事後同意，對於公司不
    發生效力。
  (2)上訴人另主張系爭買賣契約之買受人嗣後變更為被上訴人公
    司乙節，係以訴外人乙○○為被上訴人公司之實際負責人，
    乙○○於上訴人交貨時指示變更買受人為被上訴人公司，並
    要求上訴人開立以被上訴人為買受人之貨款發票，上訴人遂
    重新製作記載「客戶：東霖實業股份有限公司（臻辰企業有
    限公司）」之送貨單，並開立以被上訴人為買受人之統一發
    票，送交被上訴人公司位於台南縣新化鎮那拔里牧場1號之
    10之實際營業所，被上訴人公司亦持該發票申報當年度之營
    業稅，該批貨品嗣復以被上訴人名義出口至中國大陸等情節
    為論據，然被上訴人雖不否認收受上訴人公司發票持以申報
    營業稅，並以被上訴人公司名義將該批貨品出口至大陸地區
    等事實，但否認有授權訴外人乙○○與上訴人訂約或同意承
    受系爭買賣契約，乙○○亦非被上訴人公司之執行業務股東
    等情事置辯，並以：東霖公司當時債信不良，唯恐貨品遭扣
    押，無法以東霖公司名義出口，故以被上訴人公司名義出口
    ，因出口與發票必須配合，統一發票之買受人才開立被上訴
    人公司，此乃便宜措施等情詞，說明被上訴人公司受收上訴
    人發票原因。依此，上訴人主張系爭買賣契約之買受人，嗣
    由訴外人東霖公司變更為被上訴人公司，並據此請求被上訴
    人給付貨款，既為被上訴人否認，依前揭舉證責任分配原則
    及契約承擔生效要件，上訴人應就系爭契約發生買受人變更
    效力，亦即被上訴人同意承受買受人地位之有利事實，負舉
    證責任。
  (3)經查，被上訴人公司之董事長為甲○○，訴外人乙○○僅為
    被上訴人公司股東之一，並非負責人之情，此有被上訴人公
    司變更登記事項卡在卷可稽，依前述公司法規定，訴外人乙○○並無對外代表被上訴人公司執行業務之法定權限甚明，
    故上訴人陳稱訴外人乙○○指示變更買受人為被上訴人公司
    一情，倘未能具體證明乙○○係經被上訴人公司授權代理向
    上訴人為承受契約之意思表示，則僅屬無權代理行為，非經
    被上訴人承認，對於被上訴人自不生效力。然於本件審理期
    間，上訴人並未提出訴外人乙○○有權代理被上訴人承受系
    爭契約之積極證據，僅以被上訴人公司之董事長甲○○為乙○○之子，其他股東亦均為乙○○之配偶子女家屬，被上訴
    人公司為乙○○家族公司等情詞，遽以推定訴外人乙○○有
    權代理被上訴人公司承受系爭契約，純屬上訴人片面推測之
    詞，就證據法則而言，尚難採信。
  (4)又上訴人另以被上訴人公司收受其重新送達上載「客戶：東
    霖實業股份有限公司（臻辰企業有限公司）之送貨單及貨款
    發票，並將發票持以申報營業稅等情事，主張被上訴人此行
    為已同意承受契約云云，然查，上訴人前後兩次交付送貨單
    之地址均係在東霖公司位於台南縣新化鎮那拔里牧場1號之
    10之營業所，此為兩造所不爭執之事實，而被上訴人公司登
    記之營業地址乃係在台南市○○區○○街146號2樓，亦有被
    上訴人公司變更登記事項卡及公司資料在卷足按，又本院另
    依上訴人聲請分別向行政院勞工保險局及中華電信股份有限
    公司函查被上訴人勞保通訊及申請裝設電話使用地址，復分
    據行政院勞工保險局及中華電信股份有限公司函覆被上訴人
    公司並無申請變更通訊地址至台南縣新化鎮牧場1號之10 ；
    另該公司申請裝置（06）0000000號、（06）0000000號電話
    之使用地址均在台南市○區○○○街76號7樓之2等情，亦有
    行政院勞工保險局93年3月23日保承行字第09310459780 號
    函及中華電信股份有限公司台南營運處93年9月17日南服93
    字第930600458號函各1份附卷可憑，均無從證明被上訴人在
    台南縣新化鎮那拔里牧場1之10號從事營業活動之實，上訴
    人陳稱該址為被上訴人實際營業所，尚屬無據，不可採信。
    是以，上訴人重新送達之送貨單係送達訴外人東霖公司營業
    所，係由東霖公司人員收受，被上訴人公司並無收受上開送
    貨單之事實，應堪認定，上訴人主張被上訴人收受送貨單而
    承受契約云云，亦難採信。再者，上訴人重新送達之上開送
    貨單客戶欄項內雖併列被上訴人公司名稱，然此已據上訴人
    之法定代理人丙○○於原審陳稱：「（問：送貨單上為何有
    兩家公司名稱？）東霖實業股份有限公司是乙○○以前的公
    司名稱，臻辰企業有限公司是乙○○說要將統一發票開給臻
    辰公司，因此才在客戶欄後面括號註明臻辰公司。」等語明
    確（見原審卷第42頁筆錄），足見上訴人乃係因貨款發票須
    另以被上訴人公司名義開立，故而於買受人東霖公司後方另
    行括號註明收受發票之被上訴人公司名稱，用以區別系爭契
    約之買受人與發票收受人不同，被上訴人公司僅為發票收受
    人，並非買受人，系爭契約之買受人仍為東霖公司，並無變
    更為上訴人公司之情，已可肯認，否則倘如上訴人所言變更
    買受人為被上訴人公司之情為真，上訴人重新送達之送貨單
    大可逕列被上訴人公司即可，實無庸再列載東霖公司之必要
    。故而尚不能以上開送貨單之記載，即認本件買賣契約之買
    受人已合意變更為被上訴人。況由上訴人法定代理人之上開
    陳述可知，訴外人乙○○亦僅係指定將發票開立予被上訴人
    公司而已，並無表示欲將買受人變更為被上訴人之隻字片語
    ，甚為明確，上訴人因開立發票予被上訴人即單方認定買受
    人已變更為被上訴人，既未經兩造及訴外人東霖公司三面同
    意為之，自不生契約變動效力，上訴人與訴外人東霖公司所
    訂定之系爭買賣契約，嗣後並無發生變更買受人為被上訴人
    公司之效力，洵可認定，從而上訴人請求被上訴人清償貨款
    ，自屬無據。
  (5)至於被上訴人公司因出口本件買賣貨品而收受貨款發票並持
    以申報營業稅捐之情，固為兩造不爭執之事實，然此僅涉及
    被上訴人有無逃漏營業稅捐問題（本院另行函請稅捐機關查
    處），尚無從據以認定被上訴人同意承受本件契約，上訴人
    執此請求被上訴人應負貨款責任，亦難認有理由。
三、綜上所述，本件系爭買賣契約之買受人為訴外人東霖公司，
    並非被上訴人公司，上訴人請求被上訴人給付系爭貨款，為
    無理由，應予駁回，原審認定買賣契約之買受人為訴外人乙○○，而駁回上訴人之請求，理由雖有不同，但結論並無二
    致。上訴人上訴意旨指摘原判決不當，求予廢棄改判，為無
    理由，應予駁回其上訴。
四、本件事證已臻明確，兩造其餘主張、陳述及證據聲請與判決
    結果無礙，爰不予審酌，併予敘明。
五、據上論結，本件上訴為無理由，依民事訴訟法第436條之1第
    3項、第449條第1項、第78條，判決如主文。
中    華    民    國    95    年    12    月    13    日
                  民事第二庭審判長法  官  翁金緞
                                  法  官  張家瑛
                                  法  官  陳淑卿
以上正本證明與原本無異。
本件不得上訴。
中    華    民    國    95    年    12    月    14    日
                                   書記官  黃鋕偉


司法院資訊處製作；財團法人民間司法改革基金會備份。
